【裁判字號】    98,上,1268
【裁判日期】    990728
【裁判案由】    返還不當得利
【裁判全文】
臺灣高等法院民事判決                  98年度上字第1268號
     上  訴  人  鮮美印織股份有限公司
     法定代理人  丙○○
     訴訟代理人  乙○○
                 莊柏林律師
     被上訴  人  臺北縣土城市公所
     法定代理人  甲○○
     訴訟代理人  古宏彬律師
上列當事人間請求返還不當得利事件，上訴人對於中華民國98年
10 月27日臺灣板橋地方法院98年度訴字第871號第一審判決提起
上訴，本院於99年7月14日言詞辯論終結，判決如下：
    主  文
上訴駁回。
第二審訴訟費用由上訴人負擔。
    事實及理由
一、上訴人主張：上訴人所有坐落台北縣土城市○○段489 號面
    積455.33平方公尺之土地，被上訴人於70年間未經公告且未
    經上訴人同意，擅自鋪設柏油、挖掘水溝，於80年間強制拆
    除伊所有之守衛室，81年間卸除私有停車位牌架，83年4 月
    間在系爭土地施作單行道標線及單行道標誌，致上訴人所有
    系爭土地被迫成為公眾通行之道路。惟系爭土地非既成道路
    ，並無公用地役關係，被上訴人無權占用，供眾人使用，現
    已回復不能，而系爭土地申報現值為每平方公尺17,866元，
    請求按公告地價之年息10% 計算被上訴人之不當得利金額。
    爰依不當得利之法律關係，求為命被上訴人應給付上訴人新
    臺幣（下同）406萬7,462元及自起訴狀繕本送達翌日加計法
    定遲延利息之判決。
    原審為上訴人敗訴之判決。
    上訴人聲明：(一)原判決廢棄。(二)被上訴人應給付上訴人 406
    萬7,462 元及自起訴狀繕本送達翌日起算之法定遲延利息。
    (三)願供擔保請准宣告假執行。
    補充略以：(一)系爭土地雖為法定空地，仍為私有土地，上訴
    人自70年間起將系爭土地轉為停車場，規劃之道路僅有兩側
    住戶方得通行，中央路口處設有守衛室限制出入，明德路口
    處則有鐵鍊及告示牌，顯非供不特定多數人使用之既成巷道
    。系爭土地如屬既成道路，依土地稅減免規則第8條第10 款
    規定應免徵地價稅，然上訴人自81年起年年仍需繳納高額地
    價稅，益證系爭土地非既成道路。(二)上訴人並未同意提供系
    爭土地讓公眾通行，自80年間受侵害時起屢次陳情、抗議、
    訴願，系爭土地不成立公用地役關係，被上訴人逕自將系爭
    土地規劃成道路，強行拆除上訴人設立之守衛室、圍牆、停
    車位牌架、私測溝、排水溝、鋪設柏油、水泥等，嚴重侵害
    上訴人之所有權。被上訴人原應依土地法第208條第2款規定
    徵收系爭土地，並給予上訴人徵收補償金，被上訴人未為即
    無權占有系爭土地，並編列為公有道路，因而受有無庸支出
    徵收補償金，免與土地所有權人協商，不支付補償費，免再
    增列預算或出賣被上訴人資產，上訴人尚年年繳納10萬餘元
    之地價稅圖利國庫增價稅收等利益，上訴人則受有系爭土地
    價值之減損、相當於瓠之損失、無法使用收益、不能售予他
    人或處分等損害。(三)依臺北縣政府辦理道路命名及門牌編釘
    作業要點第3 點：「初（新）編門牌：編釘原則：新建房屋
    須完成建築法第8 條所規定之主要結構後，始准予編釘門牌
    。建築物依法之防空避難設備及停車空間，不予編釘門牌」
    ，系爭土地兩側建物於72 年3月25日竣工，則於其前71年12
    月6日編釘門牌，應僅係完成建築法第8條規定之主要結構而
    已，建物尚未完工，住戶尚未入住，自難依門牌編列日期認
    定系爭土地供兩側建物所有人通行之事實及日期。且門牌之
    編釘，僅係段管理之識別，與地目、是否緊鄰道路、都市計
    畫均無關。(四)被上訴人僅提出近5 年來修復路燈之證據，然
    自80年間起拆除系爭停車場等設備後，並繪製單行道標線，
    引導不特定人通行系爭土地，被上訴人自不能主張近5 年間
    無管理之事實云云。
二、被上訴人聲明：上訴駁回。
    則以：(一)依台北縣政府工務局核發72土使字第551、550號使
    用執照（71土建字第236號、235號建照執照），系爭土地乃
    申請建築基地範圍內之法定空地，與土地登記謄本上記載為
    法定空地相符。使用執照上系爭土地上記載有「同意共同通
    行」，且系爭土地之柏油乃上訴人所鋪設，非被上訴人所闢
    建，可見此道路屬供公眾共同通行之用。另依台北縣土城戶
    政事務所查詢資料，系爭土地兩側之建物門牌均係71年12月
    6 日編列，足證系爭土地自71年起即供公眾通行，迄今已20
    餘年，應屬既成道路，業已成立公用地役關係，土地所有權
    人對土地已無法自由使用收益。既成道路之使用既係公法上
    之公用地役關係，補償關係屬於公法上之權義事項，此公用
    地役關係存續時，於此公用目的範圍內，無私法上不當得利
    問題。況上訴人已於98年9月14 日發函請求被上訴人辦理土
    地徵收與補償手續。(二)被上訴人否認有拆除上訴人主張之停
    車場、守衛室或將系爭道路劃為單行道等情事。(三)系爭土地
    為法定空地，功能即係供人民通行之用，被上訴人並未獲得
    利益，上訴人未受損害，自無不當得利之適用等語抗辯。
三、兩造不爭執之事實：
  (一)坐落臺北縣土城市○○段489 地號之系爭土地（面積455.33
    平方公尺，地目為建），所有權人為上訴人，重測前為同市
    ○○段員林小段9-81地號，分割自同市○○段員林小段 9-5
    地號而來，有土地登記謄本可按（原審卷第6頁）。
  (二)系爭土地之登記謄本「其他登記事項」上載明為「法定空地
    」，有土地登記謄本足憑（原審卷第6頁）。
  (三)系爭土地編為「中央路1段267巷」，其上柏油路面乃上訴人
    所鋪設，其後之巷道維護事項則由被上訴人為之，乃兩造所
    不爭執（本院卷第16、70、154頁）。
四、本件重要爭點在於：
  (一)系爭土地經上訴人同意供共同通行，是否已成為既成道路而
    有公用地役之關係？
  (二)上訴人依不當得利之法律關係，請求被上訴人給付不當得利
    ，有無理由？
五、系爭土地經上訴人同意供共同通行，是否已成為既成道路而
    有公用地役之關係？
  (一)按建築法所稱建築基地，為一宗土地，供建築物本身所占之
    地面及其所應留設之法定空地；前項法定空地之留設，應包
    括建築物與其前後左右之道路或其他建築物間之距離，其寬
    度於建築管理規則中定之，為65年1月8日修正公布之建築法
    第11條所明定（本院卷第170頁）。 是建築法規定法定空地
    之留設，屬於建築基地之部分，有其安全及景觀上之考量，
    目的在使建築物便於日照、通風、採光及防火等，以增進居
    住環境之舒適、安全與衛生等公共利益。
  (二)查上訴人於65年4月21 日向前手三和實業股份有限公司買受
    坐落土城市○○段員林小段9-5地號土地，並於65年8月11日
    辦妥該土地之所有權移轉登記，業據上訴人提出不動產買賣
    契約書在卷（本院卷第53-54 頁），並有舊土地登記謄本附
    於71年土建字第235 號建造執照卷內可稽（本院證物外放）
    。上訴人嗣於71年間為土建字第235、236號建造執照之起造
    人，以9-5、9- 22地號土地為建築基地，申請建築（其後編
    為門牌）土城市○○路○段267巷3、11、13、17號及同巷2、
    4、6、8、10、12、14號，269、269-1、269-2號，公館路11
    巷21、23、25號之5層樓集合住宅，建竣後於72年3月間取得
    72年土使字第550、551號使用執照，系爭土地即為建築基地
    9-5地號土地內之一部分，於房屋建竣後，自9-5地號分割出
    而成為9-81地號，有土地登記謄本、使用執照存根、建造執
    照申請圖可按（原審卷第6頁，本院卷第22-23頁反面、31、
    34頁），並經本院調取上開建造執照卷宗查閱明確（相關資
    料見本院證物外放）。
  (三)觀察72年土使字第550、551號使用執照（本院卷第73-74 頁
    ），建竣之上開門牌建物即位在土城市1段267號通路之兩側
    ，通路位置上記載「同意共同通行不計建蔽率」等字，有該
    建築圖足憑（本院卷第74）。自上開建造執照卷內資料觀察
    ，此通路前方通往18米寬已設施完成之中央路1段，後方則
    通往10米寬之計畫道路（按即為現今之明德路2段102巷），
    且第235號建造執照卷內之建築圖記載：法定空地面積為456
    .46平方公尺，與 系爭土地與重測後之面積455.33平方公尺
    相差無幾。上訴人雖辯稱：伊從未同意系爭土地供共同通行
    之用，此由其上並無上訴人之簽名可知云云（本院卷第94頁
    反面），然查上訴人為上開235、236號建造執照之起造人，
    係由其委請張世忠建築師為設計人，向臺北縣政府申領建造
    執照，業據建造執照載述明確（本院證物外放），則張世忠
    建築師即為上訴人申辦建造執照事項之履行輔助人或使用人
    ，該建築師為上訴人提出之建築圖自應拘束上訴人；且自上
    訴人於房屋建竣後將土城市1段267巷道鋪設柏油路面，供上
    開建造執照之建物住戶通往前方中央路1段、後 方通往現今
    明德路2段102巷之用，亦與建築圖上所載一致，則上訴人仍
    執詞否認，自無可採。依上足認：上 訴人所有9-5地號土地
    乃上開235、236號建 造執照之建築基地，系爭土地為235建
    造執照之建築基地9-5地號土地留設之法定空地，上 訴人另
    並同意供236號建造執照內建竣房屋共同通行之用，系 爭土
    地因而不再計入236號建造執照之建蔽率計算，且 系爭土地
    （中央路1段267巷）係上開建造執照興建之建物住戶對外通
    往中央路1段、明德路2段102巷之重要及唯一通路。
  (四)再查系爭法定空地上畫有停車空間，中央路1段267巷通路之
    前後並無封閉之情事，業據證人即臺北縣政府工務局施工科
    人員蘇志民證述明確（本院卷第70頁）。緣於65年1月8日修
    正公布之建築法第11條尚無如其後73年11月7 日修正公布之
    同條第1項後段及第3項規定：「建築基地原為數宗者，於申
    請建築前應合併為一宗」、「應留設之法定空地，非依規定
    不得分割、移轉，並不得重複使用」等語，致本件於71年間
    申請之第235號 建造執照之建築基地中之法定空地，所有權
    仍登記在上訴人名下，然法定空地既為建築基地法定應留設
    空地之面積，法定空地（系爭土地）上畫設停車空間，顯見
    法定空地所在之中央路1段267巷可供車輛進入通行，方有設
    置停車空間之必要，且法定空地上之停車空間，依其性質應
    歸由建築基地其上興建建物所有權人全部所共用，非得由上
    訴人納為私自專用。又依上開235號、236號建造執照時之建
    築圖，並未將中央路1段267巷前後予以封閉，亦足認上訴人
    同意將系爭土地供作人車通行之通路。是上訴人自陳：其在
    系爭土地上之前方設置守衛室、私有停車位牌架，後方設置
    圍牆，以資封閉中央路1段267巷通路云云，核與系爭土地為
    法定空地之性質相違，更與上訴人原先同意將系爭土地供作
    共同通行之意不符。則縱令上訴人主張：被上訴人於80、81
    年間拆除上訴人之守衛室、拆除私有停車位牌架等情為真者
    ，要僅係回復上訴人之前同意將系爭土地作為法定空地及供
    共同通行之狀態而已。
  (五)又上訴人在系爭土地所在之中央路1段267巷設置之守衛室、
    私有停車位牌架及圍牆，於80、81年間遭拆除後，使系爭土
    地所在之中央路1段267巷道通路，前可通18 米寬之中央路1
    段，後可通10米寬之計畫道路，人車均可通行，與上開第
    235、236建造執照卷內之建築圖通路情形相符；且此巷道為
    上開第235、236號建造執照興建建物之重要及唯一之對外通
    路，對大家都很方便，業據證人詹永吉證述明確（本院卷第
    91頁反面）。可見：系爭土地係經上訴人同意供通行之用，
    自80年間起已供不特定公眾通行，且為不特定公眾通行所必
    要，迄今已近20年，期間未曾中斷，則參照司法院大法官會
    議解釋第400號理由書意旨，足認系爭土地所在之中央路1段
    267巷巷道已成為既成道路，而有公用地役關係之存在。
六、上訴人依不當得利之法律關係，請求被上訴人給付不當得利
    ，有無理由？
  (一)按既成道路成立公用地役關係者，其所有權人對土地已無從
    自由使用收益，形成因公益而特別犧牲其財產上之利益，國
    家應依法律之規定辦理徵收補償，各級政府如因經費困難，
    不能對上述道路全面徵收補償，有關機關亦應訂定期限籌措
    財源逐年辦理或以他法補償其損失。惟既成道路之使用既係
    公法上之公用地役關係，其補償關係應屬公法上之權利義務
    ，此公用地役關係存續時，於此公用目的範圍內，要無私法
    上不當得利之問題。
  (二)如上所云，系爭土地設為中央路1段267巷巷道，自80年間起
    供不特定公眾通行，且為通行所必要，迄今已歷近20年，為
    既成道路，而成立公用地役關係，在公用地役關係存續時，
    上訴人對系爭土地無從自由使用收益，並非無法律上原因，
    自無私法上不當得利之問題。上訴人雖指摘：被上訴人無庸
    支出徵收補償金，上訴人尚須繳納地價稅，被上訴人自係受
    有利益云云。然查針對既成道路之公用地役關係，司法院大
    法官會議解釋第400號理由書業已責成有 關政府機關為徵收
    補償，以彌補土地所有權人損失之作為措施，此由上訴人已
    於98年9 月14日發函要求被上訴人辦理徵收補償手續亦明。
    至於上訴人尚需繳納地價稅，係 因土地稅減免規則第9條但
    書規定：「無償供公共使用之私有土地，經查明屬實者，在
    使用期間內，地價稅或田賦全免。但其屬建造房屋應保留之
    空地部分，不予免徵」等語明確，尚非被上訴人特意針對上
    訴人之系爭土地個案違法徵收地價稅，上訴人容有誤解。從
    而，上訴人依民法第179條規定， 請求被上訴人給付不當得
    利及法定遲延利息，應非有據，不應准許。
七、綜上所述，上訴人依不當得利之法律關係，請求被上訴人給
    付406萬7,462元及自原審起訴狀繕本送達翌日起算之法定遲
    延利息，為無理由，應予駁回；其假執行之聲請亦失依附，
    應併予駁回。原審為上訴人敗訴之判決及駁回其假執行之聲
    請，並無不合。上訴意旨指摘原判決不當，為無理由，應予
    駁回。
八、本件結論已臻明確，兩造其餘攻防及舉證核與結論不生任何
    影響，爰不再一一論述。
九、據上論結：本件上訴為無理由，依民事訴訟法第449條第1項
    、第78條，判決如主文。
中    華    民    國    99    年    7    月     28    日
                  民事第一庭
                      審判長法  官  張耀彩
                            法  官  盧彥如
                            法  官  林金吾
正本係照原本作成。
如不服本判決，應於收受送達後20日內向本院提出上訴書狀，其
未表明上訴理由者，應於提出上訴後20日內向本院補提理由書狀
（均須按他造當事人之人數附繕本）上訴時應提出委任律師或具
有律師資格之人之委任狀；委任有律師資格者，另應附具律師資
格證書及釋明委任人與受任人有民事訴訟法第466條之1第1項 但
書或第2項（詳附註）所定關係之釋明文書影本。
如委任律師提起上訴者，應一併繳納上訴審裁判費。
中    華    民    國    99    年    7    月     28    日
                        書記官  張淑芳
附註：
民事訴訟法第466條之1（第1項、第2項）：
對於第二審判決上訴，上訴人應委任律師為訴訟代理人。但上訴
人或其他法定代理人具有律師資格者，不在此限。
上訴人之配偶、三親等內之血親、二親等內之姻親，或上訴人為
法人、中央或地方機關時，其所屬專任人員具有律師資格並經法
院認適當者，亦得為第三審訴訟代理人。

司法院資訊處製作；財團法人民間司法改革基金會備份。
